ACORDAO-COMPLETO-2526507

ACÓRDÃO 359/2022 ATA 7/2022 - PLENÁRIO

VISTOS, relatados e discutidos estes autos de embargos de declaração opostos por KSB Indústria e Comércio de Borrachas e Metais Eireli, contra o Acórdão 59/2022-TCU-Plenário;
ACORDAM os Ministros do Tribunal de Contas da União, reunidos em sessão do Plenário, ante as razões expostas pelo Relator e com fundamento no art. 34 da Lei 8.443/92, em:
9.1. conhecer do recurso para, no mérito, negar-lhe provimento; e
9.2. dar ciência à recorrente e aos demais interessados.

Embargos de declaração contra acórdão que apreciou representação acerca de irregularidades em pregão eletrônico para composição de ata de registro de preços com vistas ao fornecimento de rolamentos.

Centrais Elétricas do Norte do Brasil S.A.

3. Interessados/Responsáveis/Recorrentes:
3.1. Interessado: KSB Indústria e Comércio de Borrachas e Metais Eireli (11.285.875/0001-01).
3.2. Responsável: KSB Indústria e Comércio de Borrachas e Metais Eireli (11.285.875/0001-01).
3.3. Recorrente: KSB Indústria e Comércio de Borrachas e Metais Eireli (11.285.875/0001-01).

13.1. Ministros presentes: Ana Arraes (Presidente), Walton Alencar Rodrigues (Relator), Benjamin Zymler, Bruno Dantas, Jorge Oliveira e Antonio Anastasia.
13.2. Ministros-Substitutos convocados: Augusto Sherman Cavalcanti e Marcos Bemquerer Costa.

ACORDAO-COMPLETO-2557220

Acórdão 2294/2022 - Plenário

WALTON ALENCAR RODRIGUES

Ministro Walton Alencar Rodrigues.

Trata-se, na atual fase processual, dos embargos de declaração peça 96, opostos por KSB Indústria e Comércio de Borrachas e Metais Eirelli, contra o Acórdão 59/2022-TCU-Plenário, que possui o seguinte teor: 
"9.1. conhecer da representação, para, no mérito, considerá-la parcialmente procedente;
9.2. com fundamento no art. 46 da Lei 8.443/1992 c/c art. 271 do Regimento Interno/TCU, declarar a empresa KSB Indústria e Comércio de Borrachas e Metais Eireli, CNPJ 11.285.875/0001-01, inidônea para participar de licitações promovidas pela Administração Pública Federal, bem como das realizadas por estados e municípios que contêm com o aporte de recursos federais, pelo prazo de 1 (um) ano; 
9.3. condenar a KSB Indústria e Comercio de Borrachas e Metais Eireli ao pagamento da multa prevista no artigo 58 da Lei 8.443/1992 c/c os artigos 80, inciso II, e 81, do Código de Processo Civil, na forma do artigo 298 do RI/TCU, no valor de R$ 30.000,00 (trinta mil reais) , em razão da alteração da verdade dos fatos para induzir a erro o Tribunal de Contas da União, fixando-lhe o prazo de 15 (quinze) dias, a contar da notificação, para que comprove perante o Tribunal, nos termos do artigo 214, inciso III, alínea "a", do RI/TCU, o recolhimento da referida quantia ao Tesouro Nacional, atualizada monetariamente desde a data do presente acórdão até a do efetivo recolhimento, se for paga após o vencimento, na forma da legislação vigente;
9.4. dar ciência a Centrais Elétricas do Norte do Brasil S/A, com fundamento no art. 9º, inciso I, da Resolução-TCU 315/2020, sobre as seguintes impropriedades/falhas, identificadas no Pregão Eletrônico 15991/2019, para que sejam adotadas medidas internas com vistas à prevenção de ocorrências semelhantes:
9.4.1. adoção de medidas inócuas com o intuito de verificar a autenticidade das demonstrações financeiras da Indústria e Comercio de Borrachas e Metais Eireli;
9.4.2. inclusão desarrazoada e irregular de exigência de qualificação técnica (item 6.3, alínea "e", do edital) , associada a critérios descabidos de avaliação dos atestados técnicos, resultando na exigência de comprovação de fornecimento, em percentual não inferior a 20%, de objetos idênticos aos da licitação, em afronta o item 5 do art. 66 do Regulamento de Licitações e Contratos da Eletrobrás e à jurisprudência consolidada deste Tribunal;
9.4.3. aceitação de atestados de capacidade técnica emitidos por empresa do mesmo grupo econômico, sem permissão expressa no edital, justificativa do gestor nem adoção de medidas apropriadas para ratificar seu teor, contrariando o item 8 do art. 66 do Regulamento de Licitações e Contratos da Eletrobras;
9.5. dar ciência do teor desta deliberação à Eletronorte, à representante e à KSB Indústria e Comércio de Borrachas e Metais Eireli;
9.6. dar ciência do teor desta deliberação à Secretaria de Gestão de Processos (Seproc) , para adoção das providências necessárias à inscrição do responsável sancionado por inidoneidade no Cadastro Nacional de Empresas Inidôneas e Suspensas (Ceis) ;
9.7. arquivar estes autos, nos termos do art. 250, I, c/c art. 169, II, do Regimento Interno/TCU."
Não consta dos autos a data em que a KSB Indústria e Comércio de Borrachas e Metais Eirelli foi comunicada do teor do Acórdão 59/2022-TCU-Plenário. A embargante declara que ainda não foi formalmente intimada. Os embargos foram recebidos pelo TCU em 2/2/2022.

Bruna Savina Andrade Torres (38.172/OAB-DF), Rodrigo Horta de Alvarenga (30.611/OAB-DF) e outros; Valeria Ferreira do Val Domingues Pessoa (98.185/OAB-MG), Cristiano Pessoa Sousa (88.465/OAB-MG) e outros.

Não atuou.

REPRESENTAÇÃO DE LICITANTE. ELETRONORTE. PREGÃO PARA REGISTRO DE PREÇOS 15991/2019. DOCUMENTO DE HABILITAÇÃO FALSO. PARTICIPAÇÃO, NA CONDIÇÃO DE EPP, DE EMPRESA INTEGRANTE DE GRUPO ECONÔMICO. INIDONEIDADE. FALSEAMENTO DOS FATOS EM RESPOSTA À OITIVA, NA TENTATIVA DE INDUZIR O TCU A ERRO. DESLEALDADE PROCESSUAL. CONFIGURAÇÃO DA HIPÓTESE PREVISTA NO ART. 80, INCISO II, DO CPC. MULTA. EMBARGOS DE DECLARAÇÃO. CONHECIMENTO. INEXISTÊNCIA DA OMISSÃO E DA CONTRADIÇÃO ALEGADAS. NEGATIVA DE PROVIMENTO.

REPRESENTAÇÃO (REPR)

não atuou.

Cuidam os autos, originalmente, de Representação apresentada por licitante, a respeito de possíveis irregularidades ocorridas no Pregão Eletrônico para Registro de Preços (PE/SRP) 15991/2019, promovido pela Centrais Elétricas do Norte do Brasil S/A (Eletronorte) .
Mediante o Acórdão 59/2022-TCU-Plenário, a KSB Indústria e Comércio de Borrachas e Metais Eireli foi declarada inidônea pelo prazo de um ano e condenada ao pagamento de multa de R$ 30.000,00. 
Na atual fase processual, examinam-se os embargos de declaração peça 96, opostos por KSB Indústria e Comércio de Borrachas e Metais Eireli, contra o Acórdão 59/2022-TCU-Plenário, que alega ser omisso, por ausência completa de fundamentação, e contraditório, por encampar as premissas equivocadas do relatório elaborado pela Secretaria de Controle Externo de Aquisições Logísticas (Selog) .
De acordo com a embargante, a adoção da fundamentação da unidade técnica sem juízo de valor sobre sua correção nem sobre as alegações da embargante contraria as regras de processo civil, aplicáveis, subsidiariamente, por força do artigo 15, do CPC, a todos os tipos de processo.
Segundo ela, o TCU adotou as premissas equivocadas da unidade instrutiva, relativas ao seu enquadramento em grupo econômico e à possibilidade de participação, no mesmo certame licitatório, de empresas do mesmo grupo econômico.
Com base nesses argumentos, solicita acolhimento dos embargos declaratórios, para sanar as omissões e contradições apontadas e imprimir efeito modificativo ao julgado, para afastar as penalidades aplicadas.
Conheço dos embargos, por não haver como aferir o cumprimento do prazo previsto no art. 34, §1º, da Lei 8.443/1992, por terem sido opostos por responsável e por alegarem a existência de omissão e contradição no Acórdão 59/2022-TCU-Plenário, o que, de acordo com a jurisprudência do TCU, é suficiente para sua admissibilidade. 
No mérito, não existe a omissão nem a contradição alegadas. 
Conforme jurisprudência pacífica deste Corte de Contas, arrazoados dos exames realizados no âmbito da unidade técnica que constem do Relatório integrante da deliberação incorporam-se às razões de decidir do Relator, na hipótese de serem por ele acolhidos, como foi o caso, sendo prescindível sua repetição no voto fundamentador da decisão[footnoteRef:2] [footnoteRef:3]. [2:  Motivação per relationem possui amparo no art. 2º, § 3º, do Decreto 9.830, de 10 de junho de 2019.]  [3:  Na mesma linha o entendimento do STF, evidenciado no trecho a seguir, bastante citado pela doutrina, extraído MS 27350 MC/DF (Min. Celso de Mello, DJ de 4/6/2008) : "Valho-me, para tanto, 'da técnica' da 'motivação' 'per relationem', o que basta para afastar eventual alegação de que este ato decisório apresentar-se-ia destituído de fundamentação. Não se desconhece, na linha de diversos precedentes que esta Suprema Corte estabeleceu a propósito da motivação por referência ou por remissão (RTJ 173/805-810, 808/809, Rel. Min. CELSO DE MELLO - RTJ 195/183-184, Rel. Min. SEPÚLVEDA PERTENCE, v.g.) , que se revela legítima, para efeito do que dispõe o art. 93 , inciso IX , da Constituição da República, a motivação 'per relationem', desde que os fundamentos existentes 'aliunde', a que se haja explicitamente reportado a decisão questionada, atendam às exigências estabelecidas pela jurisprudência constitucional do Supremo Tribunal Federal."] 
Não bastasse isso, as teses aduzidas pela KSB Borrachas, em resposta à oitiva, são inconciliáveis com as desenvolvidas no voto condutor, o que já bastaria para afastá-las, na medida em que o julgador não está obrigado a rebater, um a um, os argumentos trazidos pela parte, bastando que seus fundamentos sejam suficientes para embasar a decisão[footnoteRef:4]. [4:  Nesse sentido, os AI-Agr-ED 806022, 805685, 798725 e 761.901, todos da relatoria do Ministro Luiz Fux.] 
Não há falar em contradição, ante a utilização, pelo julgador, de fundamentos de que diverge a embargante. A contradição sanável pela via dos embargos é a eventualmente presente entre as premissas adotadas e a conclusão a que o julgador chegou.
O teor dos argumentos ora aduzidos evidencia que a sociedade empresária não pretende verdadeiramente supressão de omissão nem de contradição do Acórdão 59/2022-TCU-Plenário. Os vocábulos "omissão" e "contradição" foram artificialmente inseridos em meio a argumentos sem relação genuína com esses vícios, no intuito de forçar a reapreciação da matéria pelo TCU e conformar a solução dada à particular interpretação da embargante.
A SBK Borrachas, obviamente, não precisa se resignar com as conclusões do TCU. A legislação lhe assegura diferentes instrumentos para provocar a reapreciação do decidido no Acórdão 59/2022-TCU-Plenário e tentar persuadir o julgador da superioridade das suas teses. Não permite, entretanto, que o faça mediante manejo de espécie recursal claramente incompatível com seu propósito, sob pretexto de necessidade de supressão de omissão e de contradição.
Trata-se de técnica recursal execrável que tem como consequências a obstrução à marcha processual e à duração razoável do processo, bem assim a subtração de tempo dos membros deste colegiado, que poderia ser dedicado a processos de grande materialidade e relevância.
Com essas considerações, nego provimento ao recurso e voto no sentido de que o Tribunal adote o acórdão que ora submeto à deliberação deste Colegiado.
TCU, Sala das Sessões, em 23 de fevereiro de 2022.
WALTON ALENCAR RODRIGUES 
Relator